臺灣高等法院民事判決　　　　　　　　 95年度重上字第382號
上　訴　人　　　永豐商業銀行股份有限公司
法定代理人　　　丁○○
訴訟代理人　　　甲○○
被　上訴人　　　乙○○
　　　　　　　　丙○○
共　　　同
訴訟代理人　　　文　聞律師
　　　　　　　　鄭懷君律師
上列當事人間清償借款事件，上訴人對於中華民國95年6月6日臺
灣臺北地方法院94年度重訴字第5426號第一審判決提起上訴，經
本院於96年1月31日言詞辯論終結，判決如下：
    主  文
原判決關於駁回上訴人後開第二、三項之訴及該部分假執行之聲
請及訟訟費用之裁判均廢棄。
被上訴人乙○○應給付上訴人新台幣壹仟萬元，被上訴人丙○○
應給付上訴人新台幣壹仟參佰零參萬貳仟參佰肆拾捌元及如附表
二所示之利息、違約金，其中如乙○○為給付後丙○○於新台幣
壹仟萬元範圍內免給付義務，如丙○○為給付後乙○○免給付義
務。
其餘上訴駁回。
第一審（除確定部分外）、第二審訴訟費用由被上訴人負擔。
本判決第二項所命給付於上訴人以新台幣肆參拾肆萬伍仟供擔保
後得假執行，但被上訴人乙○○、丙○○如於執行標的物拍定、
變賣或物之交付前，以新台幣壹仟參佰零參萬貳仟參佰肆拾捌元
預供擔保，或將上開金額提存後，得免假執行。
    事實及理由
一、原審原告台北國際商業銀行股份有限公司提起上訴後，與上
    訴人合併，上訴人為存續公司，有行政院金融監督管理委員
    會95年9月8日金管銀 (六)字第09500346220號函、上訴人公
    司及分公司資料查詢可稽（見本院卷第100-102頁），故台
    北國際商業銀行股份有限公司之權利義務由上訴人概括承受
    ，並經上訴人聲明承受訴訟，核無不合，應予准許。又上訴
    人上訴後將其聲明變更為：（一）原判決不利於上訴人部分
    廢棄。（二）被上訴人乙○○應與丙○○連帶給付新台幣（
    下同）1,000萬元。（三）被上訴人丙○○應另給付上訴人
    3,032, 348元及如附表二所示利息、違約金。（四）願供擔
    保請准宣告假執行（見本院卷第96頁），核屬擴張或減縮其
    應受判決事項之聲明，依民事訴訟法第446條、第255條第1
    項第3款，無須得被上訴人之同意，應予准許。
二、上訴人起訴主張：原審共同被告崇竣有限公司（下稱崇竣公
    司）邀同原審共同被告張維訓、張銀勝及被上訴人乙○○、
    丙○○為連帶保證人，自民國（下同）93年2月起分別向伊
    借款8筆共計新台幣（下同）1,898萬元，各筆借款金額、期
    間、利率及繳款日均如附表一所示。詎崇竣公司自94年3 月
    15日起發生支票退票情事，並於94年4月1日遭票據交換所公
    告為拒絕往來戶，故扣除伊主動將崇竣公司對伊之存款債權
    抵銷債務後，崇竣公司尚欠借款本金共13,032,348元未償還
    ，依綜合授信約定書第5條第1項第2款約定，已喪失期限利
    益，全部借款均視為到期。爰依消費借貸及連帶保證之法律
    關係，請求崇竣公司、張維訓、張銀勝、被上訴人乙○○、
    丙○○連帶給付如附表二所示之金額及利息。並聲明：
    (一)崇竣公司、張維訓、張銀勝、乙○○、丙○○應連帶給付
      上訴人1,000萬元。
    (二)崇竣公司、張維訓、張銀勝、丙○○應連帶給付上訴人
      3,032,348元，及如附表二所示之利息、違約金。
    (三)願供擔保，請准宣告假執行。
   （按：原審判命崇竣公司、張維訓、張銀勝應連帶給付上訴
     人13,032,348元及如附表二所示之利息及違約金，崇竣公
     司、張維訓、張銀勝未據聲明不服，已告確定。）
三、被上訴人乙○○辯稱：上訴人於90年8月20日要求伊簽訂綜
    合授信約定書時，並未告知為「無限期之最高限額連帶保證
    契約」，更未給予合理之審閱時間，金額欄亦屬空白，顯違
    反消費者保護法第5條、第11條之1第1、2項之規定，又縱認
    無消費者保護法之適用，亦應依民法第148條誠信原則，第
    247條之1認為無效，此外，崇竣公司已於清償期限內清償上
    開500萬元之債務，伊所負之保証責任亦已消滅等語，資為
    抗辯。
四、被上訴人丙○○辯稱：上訴人於94年3月8日派員至崇竣公司
    ，以崇竣公司欲辦理票貼為名，刻意隱匿重要資訊，誘使伊
    於綜合授信約定書上簽名用印，擔任連帶保證人，上訴人不
    僅未給予合理審閱期間，更未揭露崇竣公司當時負債已達千
    萬元之譜，使伊於不知情之情況下擔保崇竣公司業已發生之
    鉅額債務，因此本件連帶保證契約違反消費者保護法第5條
    、第11條第1、2項及民法第148條誠信原則，應屬無效。況
    伊簽訂系爭約定書後，上訴人並未再貸款予崇竣公司，伊自
    無保證責任可言等語，資為抗辯。
五、本件原審判命崇竣公司、張維訓、張銀勝應連帶給付上訴人
    13,032,348元及如附表二所示之利息及違約金，而駁回上訴
    人其餘之訴。上訴人就其敗訴部分提起上訴，求為判決：
    （一）原判決對於上訴人不利部分廢棄。
    （二）被上訴人乙○○應與丙○○連帶給付1,000萬元。
    （三）被上訴人丙○○應另給付上訴人3,032,348元及如附
          表二所示利息、違約金。
    （四）願供擔保請准宣告假執行。
    除引用原審之陳述外，補陳略以：
（一）崇峻公司對上訴人之借貸行為，無消費者保護法之適用。
      保證人擔保債務人對金融機構債務之清償責任，金融機構
      對保證人並未提供任何商品或服務，保證人亦未因有保證
      契約而自銀行獲得任何補償，亦非消費者保護法規範之消
      費法律關係，應無消費者保護法之適用。
（二）簽立保證書時以先有債務金額記載為常態，空白為變態，
      被上訴人乙○○主張金額為空白，自應負舉證責任。縱認
      係空白，被上訴人乙○○既已親自簽名，應認其有概括授
      權他人代為填寫空白處之意思。
（三）對保時間長短及地點實非影響連帶保證契約成立之要件，
      且依據証人蔡延齡之証言，已將崇竣公司當時之借款債務
      金額一千多萬元明確告知丙○○，並表明係崇竣公司就現
      有債務外再增加票貼額度，自難謂伊有刻意隱瞞任何資訊
      ，倘被上訴人不願擔任保證人時，得以書面通知辦理退保
      ，但被上訴人迄今未提出退保聲請。
六、被上訴人就上訴人之上訴，求為判決：（一）駁回上訴。（
    二）如受不利判決，願供擔保請准宣告免為假執行。除引用
    原審之陳述外，補陳略以：
（一）消費者保護法應從廣義解釋，消費者與企業經營者所發生
      之關係即為消費關係，是主債務人、保證人與銀行間之消
      費借貸及保證關係當有該法之適用。
（二）上訴人並未向伊二人表明連帶保證責任之金額及保證期限
      等必要之點，綜合授信約定書中關於連帶保證之約定自無
      因意思表示合致而成立。
（三）系爭保証契約之內容明顯違反誠信原則，對伊二人顯失公
      平，且上訴人於契約簽訂之過程中，隱匿重要資訊，刻意
      誤導伊二人，依民法第247條之1，148條規定亦屬無效。
七、兩造不爭執之事實：
（一）崇竣公司前曾於90年8 月20日與上訴人簽立綜合授信約定
      書，借款總金額為1,000萬元，並邀同張銀勝、張維訓及
      被上訴人乙○○為連帶保証人，在上開授信約定書上簽名
      ，系爭授信約定書上並無任何期限之記載。
（二）崇竣公司嗣於93年6月15日與上訴人另簽立綜合授信約定
      書，借款總金額為5,000萬元，邀同張銀勝、張維訓為連
      帶保証人，並自93年2 月起，分別向上訴人借款8筆共計
      1,898萬元並簽立借款撥貸書。崇竣公司於94年3月8日以
      增加票貼為由，再邀被上訴人丙○○任連帶保証人，在前
      開授信約定書上簽名，惟崇竣公司之後即發生支票退票情
      事，並於94年4月1日遭票據交換所公告為拒絕往來戶，迄
      今尚積欠上訴人借款本金共13,032,348元未予償還。
      以上事實，業據上訴人提出綜合約定書影本二份、借款撥
      貸書影本八紙、放款繳息狀況查詢單八紙、放款過去紀錄
      查詢表為證（見原審卷第6-25、35-39、74-89、111頁）
      ，復為被上訴人不爭執，堪信為真實。
八、本件依民事訴訟法第463條準用第270條之1第1項第3款規定
    協議簡化爭點，兩造同意簡化爭點如下（見本院卷第24 頁
    反面、104頁）：系爭契約中關於連帶保證人之約定條款是
    否適用消費者保護法？有無違反誠信原則，顯失公平而依民
    法第148條、第274條之1應屬無效?
九、法院之判斷：
（一）按消費者保護法所稱之消費者，係指以消費為目的而為之
      交易，使用商品或接受服務之消費行為，此觀消費者保護
      法第2條第1款之規定自明。而銀行或其他金融機構與連帶
      保証人所訂立保証契約，乃保証人擔保借款人對金融機構
      債務之清償責任，金融機構對保証人並未提供任何商品或
      服務，保証人並未因保証契約而自金融機構獲得報酬，其
      性質應屬單務、無償契約，尚非屬消費者保護法之有關消
      費法律關係。查原審共同被告崇竣公司自93年2月起分別
      向上訴人借款8筆，共計1,898萬元，崇竣公司於94年3月
      底發生退票而成為拒絕往來戶，至今尚欠上訴人本金
      13,032,348元未償還（此為原審判決已確定之事實），則
      崇竣公司對上訴人所負擔之系爭借款債務，顯非以消費為
      目的之交易、使用商品或接受服務之消費行為，被上訴人
      乙○○於90年8月20日與上訴人簽立債務金額1,000萬元之
      授信約定書，丙○○於94年3 月8日簽立債務金額5,000萬
      元之授信約定書，同意擔任崇竣公司借款債務之連帶保証
      證人，此為其二人所不爭，依上說明，授信約定書中連帶
      保證人之約定自無消費者保護法之適用。故被上訴人辯稱
      其所訂立之授信約定書依據消費者保護法第5條、11條之1
      第1、2項，應屬無效，尚不足採。
（二）次查，保証人與債權人約定就債權人與主債務人間所生一
      定債之關係範圍內之不特定債務，預定最高限額者，由保
      証人保証之契約，稱為最高限額保証，此種保証契約如定
      有期間，在該期間內所生約定範圍內之債務，不逾最高限
      額者，均為保証契約效力所及，如未定期間，保証契約在
      未經保証人依民法第754條規定終止或有其他消滅原因以
      前，所生約定範圍內之債務，亦同。故在該保証契約有效
      期間內，已發生約定範圍內之債務，縱因清償或其他事由
      而減少或消滅，該保証契約依然有效，嗣後所生約定範圍
      內之債務，於不逾最高限額者，債權人仍得請求保証人履
      行保証責任（參見最高法院77年台上字第943號判例要旨
      ），被上訴人乙○○雖辯稱伊簽立授信約定書以後，崇竣
      公司向上訴人借款500萬元，嗣後已將500萬債務清償完畢
      ，伊之保証責任已告消滅云云，然查，被上訴人乙○○如
      僅願擔任崇竣公司系爭500萬借款之連帶保証人，自應於
      簽訂授信約定書時，與上訴人明白約定其保証責任，然觀
      之乙○○僅在系爭授信約定書上簽名，表示同意擔任保証
      人，而無其他任何聲明，復未於崇竣公司清償500萬元債
      務完畢時，依民法第754條向上訴人為終止保証契約之意
      思表示，則依前開判例要旨，對於嗣後所生在約定範圍內
      之債務，仍應負保証之責任。
（三）至於乙○○辯稱伊簽署授信約定書時，金額欄是空白云云
      ，惟查保証金額之多寡攸關保証人責任之輕重至鉅，衡情
      當不致於在保証責任未明之情況下簽名，此種金額欄空白
      之變態事實，自應由乙○○負舉証之責，惟其並未舉証以
      資証明，自難採信。又乙○○如係在保証債務金額欄為空
      白之授信約定書簽名並交付與上訴人，自其行為外觀上應
      認係有概括授權他人代為填寫空白處之意，故其辯稱授信
      約定書上保証金額欄1,000萬元係事後未經其同意而填寫
      ，乃上訴人逾權所為，應屬無效云云，殊非可採。
（四）至被上訴人丙○○辯稱伊簽約時上訴人未告知伊崇竣公司
      之債務金額，且未給伊審閱時間云云，但查本件無消費者
      保護法之適用，已如前述，而依証人蔡延齡之証言（見原
      審卷第169頁），確已告知崇竣公司當時已積欠債務，並
      要再增加票貼債務，而依常情，願意擔任保証人者，理應
      了解主債務人所負擔之債務金額，及自己所負保証責任之
      範圍及期限，丙○○對於其所欲保証之崇竣公司債務金額
      或借款金額，既不知情亦不關心，有違一般常情，而且如
      丙○○擔任作保係受崇竣公司或上訴人之詐騙或脅迫所致
      ，其於簽立保証契約後，亦應立即作補救動作，或通知上
      訴人終止契約或撤銷其意思表示，然均未見其有任何舉措
      ，直至上訴人起訴請求後，始以未予伊審閱時間加以抗辯
      ，自難採信，依前開說明，仍應依約定負保証責任。
（五）乙○○、丙○○另辯稱系爭授信約定書依民法第148條有
      違誠信原則，應屬無效云云，但查，依民法第754條之規
      定，系爭最高限額保証契約未定期限，依法保証人得隨時
      通知債權人終止保証契約，保証人對於通知到達債權人後
      所發生主債務人之債務，不負保証責任，其二人均係同意
      擔任保証人而簽立系爭授信約定書，而乙○○為崇竣公司
      負責人之兄弟，丙○○則為崇竣公司員工，對於崇竣公司
      之營運狀況，難謂毫不知情。且依證人林子斌即上訴人之
      承辦人員於原審到庭證稱：伊是搭乘張維訓所駕駛之車輛
      ，利用中午休息時間，至被上訴人乙○○服務之公司門口
      停放，乙○○由公司走出來，在張維訓車內商談，乙○○
      並簽訂系爭連帶保證契約，前後費時約10 -15分鐘等語（
      見原審卷第168頁）。而證人蔡延齡即上訴人之承辦人員
      亦於原審到庭證稱：「……（為何90年簽過授信約定書後
      ，94年還要再簽新的？）90年簽的是1,000萬，後來因崇
      竣有限公司營業額增加，要求增貸，所以再簽一份5,000
      萬的……（丙○○簽的時候是在何處？）先在崇峻公司二
      樓，當時他有問我何意，我有告知他這是現有債務外要增
      加票貼額度，他就簽了授信約定書之最後一頁，後來因為
      他跑到一樓工廠做其他事，我就再到一樓請他補簽第一頁
      的部分。而且我有告訴他公司已有現存債務了，我也告訴
      他崇竣已欠下一千多萬的債務了。（當時共用了多少時間
      ？）約15分鐘」等語（見原審卷第169頁），尚難認上訴
      人係以違反誠信原則之方法取得該授信約定書，故此部分
      其二人之辯解亦非可採。
（六）末按，依照當事人一方預定用於同類契約之條款而訂定之
      契約，為加重他方當事人責任之約定，或於他方當事人有
      重大不利益者，按其情形顯失公平者，該部分約定無效，
      為民法第247條之1第2款所明定。所謂「加重他方當事人
      責任」，應係指一方預定之契約條款，為他方所不及知或
      無磋商變更之餘地而言，而所稱「按其情形顯失公平者」
      係指契約之本質所生之主要權利義務，或按法律規定加以
      綜合判斷有顯失公平之情形而言（參見最高法院91年台上
      字第2336號判決要旨），本件未定期限之最高限額保証契
      約雖為定型化契約，但契約條款既經被上訴人審閱後簽章
      其上，應無為被上訴人所不及知或無磋商變更餘地之可言
      ，又契約約定被上訴人應負保証責任尚有一定之範圍即乙
      ○○為一千萬元，丙○○為五千萬元，並非漫無限制，且
      被上訴人亦非不得依民法第754條規定，隨時通知上訴人
      終止契約，亦無顯失公平之情形，故被上訴人此部分辯解
      亦不足採。
（七）再按，數人負同一債務，明示對於債權人各負全部給付之
      之責者，為連帶債務。無前項明示時，連帶債務之成立，
      以法律有規定者為限，民法第272條定有明文，本件被上
      訴人乙○○、丙○○各自與崇竣公司訂立未定期限之最高
      限額連帶保証契約，明示就崇竣公司之債務負連帶保証責
      任，其二人就崇竣公司之債務應與崇竣公司負連帶清償之
      責任，固屬無疑，惟乙○○與丙○○二人相互間，對於系
      爭保証債務，法律並未明定應連帶負責，而其二人亦未明
      示應連帶負責，則上訴人主張其二人應負連帶責任，於法
      無據，不應准許。惟其二人所保証之債務係屬同一目的，
      均為擔保崇竣公司向上訴人之債務，系爭債務因被上訴人
      二人中任何一人履行，其他債務即同歸消滅，故其二人相
      互間應構不真正連帶債務，其中如乙○○為給付後丙○○
      於壹仟萬元範圍內免給付義務，如丙○○為給付後乙○○
      即免給付義務。
十、綜上所述，上訴人主張依據未定期限之最高限額保証契約，
    請求被上訴人乙○○給付1,000萬元，丙○○給付上訴人
    13,032,348元及如附表二所示之利息、違約金，為有理由，
    又因其二人相互間構成不真正連帶債務，其中如乙○○為給
    付後丙○○於1,000萬元範圍內免給付義務，如丙○○為給
    付後乙○○免給付義務。至上訴人逾此部分之請求，不應准
    許。原審就上開應予准許部分所為上訴人敗訴之判決，尚有
    未洽，上訴意旨就此部分指摘原判決不當，求予廢棄改判，
    為有理由，原審就不應准許部分所為上訴人敗訴之判決，其
    理由雖與本院有別，但結果並無二致，仍應維持，此部分上
    訴意旨指摘原判決不當，求予廢棄，為無理由。又就上訴人
    勝訴部分，兩造均陳明願供擔保請准宣告假執行及免假執行
    ，經核均無不合，爰酌定相當擔保金額分別准許之。
十一、本件事證已臻明確，兩造其餘攻擊防禦方法及未經援用之
      舉証，經本院詳加審酌後認與判決結果不生影響，爰不一
      一論駁，附此敘明。
據上論結，本件上訴為有理由，依民事訴訟法第450條、第449條
第2項、第463條、第390條第1項、第392條第2項、第79條，第85
條第1項，判決如主文。
中　　華　　民　　國　　96　　年　　2 　　月　　14　　日
　　　　　　  　　　民事第十四庭
                        審判長法　官  許正順
　　　　　　　  　　　　      法　官  鍾任賜
　　　　　　　  　　　　      法　官  張  蘭
正本係照原本作成。
如不服本判決，應於收受送達後20日內向本院提出上訴書狀，其
未表明上訴理由者，應於提出上訴後20日內向本院補提理由書狀
（均須按他造當事人之人數附繕本）上訴時應提出委任律師或具
有律師資格之人之委任狀；委任有律師資格者，另應附具律師資
格證書及釋明委任人與受任人有民事訴訟法第466條之1第1項但
書或第2項（詳附註）所定關係之釋明文書影本。
中　　華　　民　　國　　96　　年　　2 　　月　　14　　日
      　　　　　　　  　　　　書記官  應瑞霞
附註：
民事訴訟法第466條之1（第1項、第2項）：
對於第二審判決上訴，上訴人應委任律師為訴訟代理人。但上訴
人或其他法定代理人具有律師資格者，不在此限。
上訴人之配偶、三親等內之血親、二親等內之姻親，或上訴人為
法人、中央或地方機關時，其所屬專任人員具有律師資格並經法
院認為適當者，亦得為第三審訴訟代理人。
